【裁判字號】    97,家訴,18
【裁判日期】    980413
【裁判案由】    確認遺囑執行人等
【裁判全文】
臺灣士林地方法院民事判決
原      告  子○○
訴訟代理人  蘇信誠律師
被      告  壬○○
訴訟代理人  黃慧婷律師
            寅○○律師
被      告  己  ○
            辛○○○即癸○○.
            丁○○即癸○○之.
            戊○○即癸○○之.
            丑○○即癸○○之.
            庚○○即癸○○之.
            乙○○即癸○○之.
                        巷9號.
            甲○○即癸○○之.
上  2   人
法定代理人  丙○○
上  7   人
訴訟代理人  寅○○律師
複代理人    周兆龍律師
上列當事人間請求確認遺囑執行人等事件，本院於民國98年3 月
26日言詞辯論終結，判決如下：
    主  文
原告之訴駁回。
訴訟費用由原告負擔。
    事實及理由
一、程序部分：
    (一)本件被告癸○○於訴訟繫屬中，在民國97年4 月5 日死亡
      其繼承人辛○○○、丁○○、戊○○、丑○○、庚○○、
      乙○○、甲○○均未向臺灣臺北地方法院聲明拋棄繼承，
      並據其等於98年2 月11日具狀向本院聲明承受訴訟等情，
      已據原告提出癸○○除戶戶籍謄本、繼承人戶籍謄本、繼
      承人系統表等件為證，且經本院函詢臺灣臺北地方法院無
      誤，有該院回函1 件在卷可憑，則辛○○○等聲明承受訴
      訟即無不合，先予敘明。
    (二)本件被告己○經合法通知，均未於言詞辯論期日到場，核
      無民事訴訟法第386 條所列各款情形，爰依原告之聲請，
      由其一造辯論而為判決。
二、本件原告起訴主張：
    (一)本件被繼承人江添彩於92年6 月28日逝世，生前在台灣與
      美國留有財產數筆，繼承人分別為本件原告子○○、被告
      癸○○、壬○○、己○。被繼承人江添彩生前立有4 份文
      件，分別為：81年11月5 日之立囑書（下稱：文件1）
      、86年12月5 日之LAST WILL OF TESTAMENT（下簡稱：
      文件2） 、86年12月24日之遺囑（下簡稱：文件3） 、
      87年9 月23日之Certific ate of Acknowledgement of
      Execution of an Instrument（下簡稱：文件4） ，並於
      該4 份文件中指示應如何處理相關財產，其中被繼承人於
      文件2 之第5 項明白指示：「任命原告為遺囑執行人」，
      則依民法第1209條第1 項、第1215條第1 項規定，原告確
      為被繼承人之遺囑執行人，並具有管理與執行遺產之權利
      及義務。
    (二)被繼承人江添彩於文件4 中復明文委託原告為信託受託人
      ，則原告依據信託法第1 條規定亦得處分與管理信託財產
      。雖信託法明定信託財產不列入遺產，惟此信託文件所列
      之財產附表即為文件3 所立遺囑之全文，意即原告不論是
      依遺囑執行人身份抑或信託受託人身份，皆有權依被繼承
      人之意思，處分與管理被繼承人之遺產。又自被繼承人逝
      世之後，被告等人始終不願承認原告遺囑執行人或信託財
      產管理人之身分，使得遺產之公同共有關係一直存續，對
      於共有物之使用、收益及物之效益之發揮不無妨礙。又原
      告若持被繼承人生前所立4 份文件向相關單位辦理相關手
      續時，相關單位恐對於原告為遺產執行人或信託財產管理
      人身份有所質疑，將有礙於原告依民法第1215 條 或信託
      法相關規定執行職務，被繼承人既以書立遺囑指定原告為
      遺囑執行人或信託財產管理人，實有利於快速依照遺囑分
      配遺產並解消公同共有關係，因此，可知原告遺囑執行人
      之法律關係存否，實有受確認判決之法律上利益等語。
    (三)被繼承人逝世已逾4 年，身後財產因繼承人間意見歧異，
      至今尚未能妥善處理，原告爰請求鈞院准許原告以遺囑執
      行人身份或信託受託人身份依照被繼承人所立之四份文件
      代為處分，並先位聲明：(1)請求確認原告子○○為被繼承
      人江添彩之遺囑執行人。(2)訴訟費用由被告等共同負擔；
      備位聲明：(1)請求確認原告子○○為被繼承人江添彩之信
      託財產管理人。(2)訴訟費用由被告等共同負擔。
三、被告己○未於言詞辯論期日到場，亦未提出任何書狀作何有
    利於己之聲明或陳述，惟其餘被告則以：
    (一)本件並無先備位關係：按「所謂訴之預備合併（或稱假定
      之合併），係指原告預防其提起之此一訴訟無理由，而同
      時提起不能並存之他訴，以備先位之訴無理由時，可就後
      位之訴獲得有理由之判決之訴之合併而言。」、「預備之
      合併即原告預慮其提起之先位之訴無理由，同時提起不能
      併存之他訴（預備之訴），若先位之訴無理由時，請求就
      預備之訴審判，此種訴之合併，以原告所主張之數項法律
      關係不能併存為其要件。」，最高法院64年度臺上字第82
      號判例要旨、高等法院89年度上易字第459 號判決要旨可
      資參照。原告於先位聲明請求確認其為遺囑執行人，復於
      備位聲明請求確認其為信託財產管理人，為前開二者並非
      不能併存之法律關係，應裁定駁回原告之訴。
    (二)又確認原告為遺囑執行人或信託財產管理人是否具有法律
      上之利益，應視原告是否得以遺囑執行人或信託財產管理
      人之身分管理或處分「被繼承人江添彩之遺產」而定。惟
      本件被繼承人於上述4 份文件內臚列之財產，諸如被告壬○○名下之宜蘭羅東13筆土地、中聯信託基金140 萬
      元、臺北市○○○路7 號2 、3 樓之建物，以及訴外人
      林月雲（即被告壬○○之妻）所有之臺北市○○路○ 段33
      9 號6 樓之建物等財產，均非屬被繼承人江添彩所有，則
      於其逝世後，自無法歸入其遺產範圍。換言之，上揭文件
      中所列眾多財產既非被繼承人之遺產，縱使確認原告確實
      具有遺囑執行人之身份，原告亦無權管理處分被告壬○○
      及訴外人林月雲之財產，是本件先位之訴根本欠缺法律上
      之確認利益。
    (三)又不論原告子○○於本件所提出之四份文件其形式與實質
      之真實性，均尚未經證實，其中文件2 遺囑固有3 位見證
      人簽名其上，但皆以見證人之身分見證，而非有其中任何
      一人係以公證人之身分聽聞或見證系爭遺囑之真正，彰彰
      明甚，準此，系爭遺囑既非在公證人面前所作之遺囑，自
      不生公證遺囑之效力，亦不符密封遺囑之要件，又非本人
      親自書寫，亦不生自書遺囑效力。且上揭文件縱然屬實（
      假設之語）原告亦非被繼承人江添彩之遺囑執行人或信託
      財產管理人，查原告主張被繼承人江添彩指定其為遺囑執
      行人，並以文件2 即江添彩於86年12月5 日所立之文件記
      載：「I nomina te my child Tse-Tang Chiang, residi
      ng at 3872 Rhod a Drive, San Jose, CA 95117 as Exe
      cutor of the Will 」（中譯文：本人指定本人子女子○○，居住在387 ，Rhoda Drive, San Jose, CA 95117 ，
      為本人之遺囑執行人。）為據。惟被繼承人江添彩於訂立
      文件4 之意，係將原先在文件2 、3 所臚列之財產，改以
      信託之方式管理處分，顯見其後無再以遺囑之方式處理分
      配其財產之意思，更無指定遺囑執行人之意思甚明，此亦
      為被繼承人江添彩與原告於87年9 月23日該份文件明白約
      定：「This trust shall supersede any and all trust
      s and wills signed, executed and/or written by Set
      tlor prior to th e date of this Trust （includ ing
      but not limited to the wills dated on or about Nov
      ember 5, 1992, and December 5 and 24 ,1997.） 」，
      中譯文：「本信託應取代任何及所有在本信託日期前，由
      信託人簽名、簽署或書寫之信託或遺囑 (包括但不限於19
      92年11月5 日與1997年12月5日 與24日或左右之時間之遺
      囑)」 等語之法律上理由，顯見被繼承人江添彩訂立87年
      9 月23日系爭契約之舉，有廢棄其原先於86年12月5 日及
      12月24所立該兩份遺囑之意，且已達倘不使前揭2 遺囑失
      效，不能成立後法律行為之程度，析言之，原告固執被繼
      承人江添彩86年12月5 日該份文件主張伊為江添彩之遺囑
      執行人云云，實則，該遺囑內容業因與被繼承人江添彩其
      後之行為相牴觸而失其效力，故原告先位主張自無所據，
      此亦為原告同時提起備位之訴之理由。
    (四)原告另主張以87年9 月23日所訂之文件4 ，備位請求確認
      其為被繼承人江添彩財產之信託管理人，惟上揭文件4 臚
      列之財產，皆為被告壬○○名下之財產，是被繼承人江添
      彩與原告約定將上開財產信託由原告管理，並無法律上效
      力。且信託法第1 條規定：「稱信託者，謂委託人將財產
      權移轉或為其他處分，使受託人依信託本旨，為受益人之
      利益或為特定之目的，管理或處分信託財產之關係。」，
      且「契約信託行為須委託人以設立信託之意思，與受託人
      訂定契約，並將財產權移轉或為其他處分予受託人，使受
      託人依信託本旨，為受益人之利益或為特定目的，管理或
      處分信託財產之要物行為。易言之，契約信託行為除須具
      備意思表示等法律行為為一般成立要件外，尚須有標的物
      之財產權移轉及現實交付等處分行為，信託契約始能成立
      。是信託物權之移轉為信託契約之特別成立要件」（最高
      法院95年度台上字第500 號判決要旨可參），惟系爭契約
      第1 頁第6 行以下雖記載：「〝Tien-Tasi Chiang" ,cal
      led the 〝Settlor",declare s that he has set aside
       and held in trust the prop erty described in Sche
      dules A and B attached to th is instrument. 」，中
      譯文為：「〝江添彩" ，即〝信託人" ，聲明他已將附屬
      於並構成本文件之附件A 與B 中所述之財產擱置並委付信
      託」，但原告並未舉證證明被繼承人江添彩有將系爭契約
      附件A 及附件B 所列財產移轉或交付予原告，揆諸前開判
      決之意旨，伊等間信託關係根本並未成立，是原告備位之
      訴請求確認其為系爭信託財產管理人，顯屬無據等語，資
      為抗辯，並聲明：(1)原告先位之訴及備位之訴均駁回。
      (2)訴訟費用由原告負擔。
四、原告主張兩造均為被繼承人江添彩之繼承人，而被繼承人江
    添彩生前曾先後訂立遺囑、文件指示任命原告為遺囑執行人
    或信託財產管理人，卻因被告等意見歧異致未能妥善處理被
    繼承人江添彩遺產，爰請求確認其為被繼承人江添彩之遺囑
    執行人或信託財產管理人，但為被告等所否認，並以前詞置
    辯，則本件首應審究原告請求有無確認利益﹖其請求確認為
    被繼承人江添彩之遺囑執行人或信託財產管理人有無理由﹖
    經查：
    (一)按確認法律關係之訴，非原告有即受確認判決之法律上利
      益者，不得提起之，民事訴訟法第247 條第1 項定有明文
      。而此所謂即受確認判決之法律上利益，係指因法律關係
      之存否不明確，致原告在私法上之地位有受侵害之危險，
      而此項危險得以對於被告之確認判決除去之者而言，故確
      認法律關係存否之訴，苟具備前開要件，即得謂有即受確
      認判決之法律上利益，最高法院42年度臺上字第1031號判
      例意旨可供參照。查本件原告主張其為兩造之被繼承人江
      添彩所指定之遺囑執行人或信託財產管理人，但因被告等
      人不願承認原告具遺囑執行人或信託財產管理人身分，有
      礙遺產之處理，故原告主張其為遺囑執行人或信託財產管
      理人身分，對於否定其上開身分之其他繼承人請求確認其
      為遺囑執行人或信託財產管理人，以除去此不明確之法律
      關係，應認有即受確認判決之法律上利益，核先敘明。
    (二)按遺囑人得以遺囑指定遺囑執行人，或委託他人指定之。
      民法第1209條第1 項定有明文。又遺囑之成立要件及效力
      ，依成立時遺囑人之本國法。涉外民事法律適用法第24條
      第1 項亦有明示。本件原告主張兩造之被繼承人江添彩於
      92年6 月28日死亡，惟被繼承人生前於86年12月5 日簽立
      之遺囑即文件2 之第5項 明白指示：「任命原告為遺囑執
      行人」，因認依民法第1209條第1 項、第1215條第1 項規
      定，原告為被繼承人之遺囑執行人等情，固據原告提出上
      揭文件2 及譯文等件為證，但為被告等所否認，並辯稱：
      上開文件2 囑不具我國民法「遺囑」效力，且該「遺囑」
      內容因與被繼承人江添彩其後為文件4 財產信託之行為相
      牴觸而失其效力。經查，原告主張指定其為遺囑執行人之
      文件2 「遺囑」係於86年12月5 日在美國加州舊金山簽訂
      ，惟因被繼承人江添彩為我國國民，有卷附除戶戶籍謄本
      在卷可憑，則依前揭涉外民事法律適用法第24條第1 項規
      定，其遺囑之成立自應適用我國民法繼承編有關規定決之
      。而依民法第1189條之規定，遺囑係屬要式行為，須依法
      定之方式為之，始有效力，否則依民法第73條前段規定應
      屬無效，係爭文件2 「遺囑」係以英文打字作成，見證人
      分別為Elaine MaCoy、Cynthia Kent、David Yang等3 人
      ，則該「遺囑」顯非屬民法第1189條所訂之自書遺囑、公
      證遺囑、密封遺囑、口授遺囑，惟其是否符合我國「代筆
      遺囑」之要件。﹖但依民法第1194條規定代筆遺囑，除須
      有3人以上之見證人外，另須由遺囑人口述遺囑意旨，使
      見證人中之1 人親自執筆筆記，不得以打字代之，而係爭
      文件2 「遺囑」既以英文打字作成，顯然不符民法第1194
      條規定方式，是文件2 「遺囑」應屬無效，則原告自無從
      依據該「遺囑」主張為該遺囑執行人，是原告先位聲明，
      既無理由，自應予駁回。
    (三)按契約信託行為須委託人以設立信託之意思，與受託人訂
      定契約，並將財產權移轉或為其他處分予受託人，使受託
      人依信託本旨，為受益人之利益或為特定目的，管理或處
      分信託財產之要物行為。易言之，契約信託行為除須具備
      意思表示等法律行為為一般成立要件外，尚須有標的物之
      財產權移轉及現實交付等處分行為，信託契約始能成立。
      是信託物權之移轉為信託契約之特別成立要件。（最高法
      院95年度台上字第500 號判決可資參照）。本件原告另主
      張依被繼承人江添彩於87年9 月23日所作成之文件4 之「
      生活信託暨附加信託」，明確委託曆為信託之受託人，原
      告自為被繼承人江添彩之信託財產管理人，固據原告提出
      前述文件4 及其譯文為證，但為被告等所否認，並辯稱：
      文件4 所列之財產均為被告壬○○名下財產，被繼承人江
      添彩與原告約定將該財產信託由原告管理，並無法律上效
      力。經查，被繼承人江添彩固於上開文件4 內表明將所列
      財產信託原告管理，惟我國信託法自85年1 月26日公布施
      行，被繼承人江添彩於信託法施行後作成上開文件4 ，但
      原告自承被繼承人江添彩生前始終未曾將該文件所列欲信
      託管理之財產移轉交付原告（見98 年3月26日言詞辯論筆
      錄），則信託人即被繼承人江添彩未將「信託財產」移轉
      財產權或為其他處分予受託人即原告前，信託人、受託人
      、受益人三方面之關係無由形成，各當事人間不具任何權
      利、義務關係，信託目的自無法達成，是原告自無從依文
      件4 主張為「信託財產」之管理人，原告備位聲明同無理
      由，應併予駁回。
五、據上論結：依民事訴訟法第385 條第1 項前段、第78條判決
    如主文。
中    華    民    國    98    年    4     月    13    日
                    家事法庭法  官  詹朝傑
以上正本證明與原本無異。
如對本判決上訴，應於判決送達後20日內向本院提出上訴狀。
中    華    民    國    98    年    4     月    13    日
                            書記官  劉雅萍


司法院資訊處製作；財團法人民間司法改革基金會備份。
